【裁判字號】    89,訴,2701
【裁判日期】    900919
【裁判案由】    服務標章
【裁判全文】
臺北高等行政法院判決                            八十九年度訴字第二七○一號
                              .
    原      告  美商．美國聯合包裹服務公司
    代  表  人  伊莉莎白．凱夫.
    訴訟代理人  陳彥希律師
                丙○○律師
    右  一  人
    複 代理 人  陳絲倩律師
    被      告  經濟部智慧財產局
    代  表  人  陳明邦（局長）
    訴訟代理人  甲○○
                乙○○
    參  加  人  瑞士商．瑞士銀行股份有限公司
    代  表  人  伯哈得．史密
    訴訟代理人  張有捷律師       （兼送達代收人）
                陳長文律師
    右  一  人
    複 代理 人  蔡瑞森律師
右當事人間因服務標章事件，原告不服經濟部中華民國八十九年九月二十六日經（八
九）訴字第八九○八八六○八號訴願決定，提起行政訴訟。本院判決如左：
    主  文
原告之訴駁回。
訴訟費用由原告負擔。
    事  實
一、事實概要：
    緣參加人於八十七年十二月三十一日以「 KEY/UBS（fig.）Version 1998」服務
    標章，作為其註冊第一○○一一四號 「UBS」服務標章之聯合服務標章，指定使
    用於當時商標法施行細則第四十九條所定商品及服務分類表第三十五類之稅務諮
    詢顧問之服務，向被告機關申請註冊，經該局准列為審定第一一九九九四號服務
    標章（見附圖一，下稱系爭服務標章）。嗣原告以該審定聯合服務標章與原告所
    據以異議之「UPS」及「UPS及圖」標章（見附圖二，下合稱「據以異議標章」）
    近似，有致公眾混淆誤認之虞，有違商標法第七十七條準用第三十七條第七款之
    規定，對之提出異議，案經被告機關審查，認本件兩造服務標章各具知名度，且
    已併存使用多年，應無致公眾混淆誤認之虞，而以八十九年六月十九日中台異字
    第八九○○六三號服務標章異議審定書為異議不成立之處分。原告不服，提起訴
    願，經遭駁回，遂向本院提起行政訴訟。
二、兩造聲明：
    (一)原告聲明求為判決：
    1.訴願決定及原處分均撤銷。
    2.被告機關應撤銷第一一九九九四號 「KEY/UBS（fig.）Version 1998」服務標
      章審定。
    3.訴訟費用由被告負擔。
    (二)被告聲明求為判決：
      原告之訴駁回，訴訟費用由原告負擔。
    (三)參加人聲明求為判決：
      原告之訴駁回，訴訟費用由原告負擔。
三、兩造之爭點：
    參加人以 「UBS」作為本件審定第一一九九九四號 「KEY/UBS（fig.）Version
    1998」服務標章圖樣主要部分之一申請註冊，指定使用於當時商標法施行細則第
    四十九條所定商品及服務分類表第三十五類之稅務諮詢顧問服務，向被告機關申
    請註冊，與原告所據以異議之「UPS」及「UPS及圖」標章是否構成近似，有致公
    眾混淆誤認之虞，而違商標法第七十七條準用第三十七條第七款之規定。
    (一)原告主張之理由：
    1.按服務標章圖樣相同或近似於他人著名之商標或標章，有致公眾混淆誤認之虞
      者，不得申請註冊，為商標法第七十七條準用同法第三十七條第七款所明定。
      、來源發生混淆而言，並不以使用於同一服務或性質相同或近似之服務為限。
      所謂有致公眾誤認之虞，係指標章圖樣有使一般消費者對其所表彰服務之性質
      又本條款規定以兩標章圖樣相同或近似為前提，凡標章圖樣在外觀、觀念或讀
      音方面有一近似者，即屬近似之標章，為行政院台七十四經字第一八○六八號
      函准修正備查之「商標近似審查基準」闡釋有案。
    2.觀諸系爭服務標章圖樣中字體粗廣，最引人注目之三外文文字 「UBS」與原告
      所據以異議之標章互為比較，因「B」與「P」字母之外觀及讀音客觀上本即極
      相彷彿，因之，彼此標章之外觀及讀音均極相似，一般消費者異時異地隔離觀
      察，應有致混同誤認之虞，二者為近似標章，洵無疑義。
    3.查原告為世界第一大郵件包裹快遞公司，創始於一九○七年，迄今遞送網遍及
      歐、亞、非、美、澳等全球一百八十個以上之國家地區（包括台灣），一九九
      ○年總遞送件數達二、九億，收益則為十三億美金，僱用員工全數為二十五萬
      二仟人，擁有航空遞送專機一百六十二架。九十年來已迅速地由郵件包裹快遞
      服務拔得頭籌，近年來更擴大服務領域，採行多角化經營策略，而擴展其業務
      至各類服飾、手套、襪子、帽子、玩具、文具、鞋子、背包等產品。由於物美
      價廉，已廣為消費者選用。原告更以公司外文名稱特取部分 「United Parcel
      Service」各字母之首字字母「UPS」為商標，廣泛於世界一百五十餘個以上之
      國家地區，申請註冊於遞送服務及服飾商品，隨著原告足跡之遍及全球，據以
      異議之 「UPS」標章亦成為歷史悠久，夙著盛譽之著名標章。茲以下列資料證
      明之：
      (1)原告世界各國商標＼服務標章註冊情形一覽表乙份；
        由此份資料得知，據以異議商標＼服務標章業於美國、英國、南韓、香港、
        西德、新加坡、菲律賓、加拿大、中華民國、中國大陸、沙烏地阿拉伯等計
        一百五十餘國以上之國家地區獲准註冊。
      (2)據以異議服務標章於世界各國之部分註冊證影本各乙份；
        僅提呈美國、英國、法國、西德、韓國、瑞士、義大利、加拿大、新加坡．
        ．．等地之註冊證影本供參。
      (3)原告於中華民國獲准註冊而含有 「UPS」之商標及服務標章之公告等影本；
      (4)原告公司概況摘要；
        由此文件可知，原告創設於西元一九○七年，服務遍及一百八十個以上國家
        地區，且於一九九一年被知名的美國財富雜誌推舉為郵遞運輸服務之第一名
        企業。
      (5)一九八八年及一九九一年據以異議服務商標使用於襪子、手套、帽子、毛衣
        、雨衣、背包、眼鏡、鞋子、玩具、鐘、錶、文具等商品之型錄影本及各種
        「UPS」之文宣資料；
      (6)原告一九八八年中文型錄及一九九一年英文型錄影本各乙份；
      (7)一九八八年至一九九二年關於原告之報章雜誌文宣廣告影本乙份；
      (8)民國八十一年五月至八十二年六月原告於中國郵報之廣告影本；
      (9)原告之網站下載資料影本。
      凡此足徵，據以異議標章確已馳名國際，消費者一見必定立即產生其為原告所
      專有之聯想，其為世界著名標章，洵無疑義。茲系爭服務標章竟以近似之外文
      申請註冊，則系爭服務標章有致消費者混同誤認其服務來源之虞。徵諸首揭法
      條規定，系爭服務標章自不應獲准註冊。再者，系爭服務標章所指定使用之「
      稅務諮詢顧問」服務，與參加人知本業「金融業務」完全不同。如許參加人就
      「稅務諮詢顧問」服務領域註冊使用 「UBS」商標，必然使消費大眾誤認該服
      務為原告所提供，造成消費誤信，衍生交易糾紛，而損及原告商譽。
    4.系爭服務標章與原告世界著名之據以異議標章極為雷同，依商標法第七十七條
      準用同法第三十七條第七款規定，自不得申請註冊。被告機關誤准其註冊，顯
      有可議，訴願決定復予維持，亦有疏誤。請參考被告機關中台異字第八六○八
      三八號、第八六○八三七號、第八七○○八六號及八六一三二○號審定書，判
      決如原告訴之聲明云云。
    (二)被告主張之理由：
    1.按服務標章圖樣「相同或近似於他人著名之商標或標章，有致公眾混淆誤認之
      虞者」，不得申請註冊，為系爭服務標章異議審定時商標法第七十七條準用第
      三十七條第七款所明定。所謂「有致公眾混淆誤認之虞者」，係指有使一般消
      費者對該標章所表彰之服務來源或營業主體產生混淆誤信之虞而言。
    2.本件原告主張外文 「UPS」係其公司外文名稱特取部分各字母之首字字母，早
      於西元一九○七年創用於郵件包裹快遞服務之標章，其服務網遍及全球各地，
      另所營業務擴及各類服飾、手套、襪子、帽子等商品之產製與銷售，除在世界
      多國及我國申准註冊外，復透過報章雜誌、電視等傳播媒體，大量宣傳促銷其
      郵件包裹快遞服務，己成為歷史悠久，夙著盛譽之著名標章。參加人以外觀及
      讀音近似之外文「UBS」，作為本件審定第一一九九九四號「KEY/UBS（fig.）
      Version 1998」服務標章圖樣主要部分之一申請註冊，自首揭法條之適用云云
      ；惟查參加人係瑞士大型銀行集團，根據一九九八年六月之 「Euromoney」雜
      誌報導，西元一九九七年之統計，其前身 Schweizerische Bankgesellschaft
      （Union Bank of Switzerland） 名列世界第十大銀行，而依市場資本額之排
      行，一九九八年己躍居世界第三大銀行，系爭服務標章圖樣上之外文 「UBS」
      為參加人公司名稱特取部分，早於西元一九六二年即用以表彰其銀行等業務之
      上，並己於美國、英國、澳大利亞、新加坡及韓國申准註冊，此有參加人檢送
      之商標註冊資料、雜誌報導等另案附審定第一○四○二○號 「UBS」、第一一
      二四○四號 「UBS」服務標章異議案卷內及被告機關中台異字第八八○○四四
      號、第八八一○一○號服務標章異議審定書附卷可稽。該 「UBS」標章於銀行
      等業務已與據以異議標章併存使用多年，各具知名度，一般消費者應不難辨識
      。從而參加人以外文 「UBS」作為系爭服務標章商標圖樣主要部分之一，指定
      使用於與據以異議標章使用於郵件包裹快遞服務及各類服飾、手套、襪子、帽
      子等商品性質有別之稅務諮詢顧問服務申請註冊，客觀上尚難謂有使一般消費
      者對該標章所表彰之服務來源或營業主體產生混淆誤信之虞，應無首揭法條規
      定之適用。又原告所舉被告機關中台異字第八六○八三八號、第八六○八三七
      號、第八七○○八六號及第八六一三二○號等撤銷 「UPS及圖」商標審定案例
      ，核其商標圖樣及案情均與本案有別，尚難執為系爭服務標章之審定應予以撤
      銷之論據，併予敘明。
    3.綜上論述，原處分洵無違誤，請判決駁回原告之訴等語。
    (三)參加人主張之理由：
    按「服務標章圖樣相同或近似於他人著名之商標或標章，有致公眾混淆誤認之虞
    者，不得申請註冊。」固為商標法第七十七條準用同法第三十七條第七款規定所
    明定，該條款之適用除據以異議之標章須已廣為相關事業或消費者所普遍認知外
    ，尚須符合下列二要件：1.二標章圖樣相同或近似；2.有致公眾混淆誤認之虞者
    。申言之，服務標章本身相同或近似於他人著名之商標或標章，有使一般消費者
    對其所表彰之營業服務來源或提供者產混淆誤認之虞。然系爭服務標章為著名標
    章，與據以異議標章不構成近似，無使一般消費者產生混淆誤認之虞，從而無商
    標法第三十七條第七款之適用，故原告主張系爭服務標章 「UBS」外文部分與據
    以異議之標章「UPS」及「UPS及圖」構成近似云云，殊不足採，茲分述如下︰
    1.系爭服務標章係由參加人合併前之公司名稱 「Union Bank of Switzerland」
      的特取部分「UBS」所組成，與據以異議標章不構成近似。
      參加人係瑞士第二大銀行，合併前名為 「Schweizerische Bankgesellschaft
      （即Union Bank of Switzerland）」，其與 Schweizerischer Bankverein
      （Swiss Bank Corporation）合併後，並命名為「UBS AG」。因此，系爭第一
      一九九九四號 「KEY/UBS (fig.) Version 1998」服務標章即以合併前之公司
      名稱的特取部分所組成，可與據以異議標章 「UPS」分辨，二標章洵不相似。
    2.系爭服務標章為著名標章，無致公眾混淆誤認之虞：
      參加人為舉世聞名之大型銀行集團，聲譽卓著（相關事證請參考審定第一○四
      ○二○號 「UBS」服務標章異議案卷，鈞院案號為八十九年度訴字第一二三一
      號），其不僅享譽國際市場，亦為國人所熟知矣。查參加人之前手早在民國七
      十七年即於我國設立分公司，而參加人亦經經濟部認許在案，由此顯見，參加
      人在國內推廣其業務已有多年之歷史，系爭服務標章早已為國內業界及消費者
      所普遍認知，茲檢附參加人台北分行型錄、聯合報、讀者文摘、時報週刊之報
      導資料，以供卓參。從而原告質疑參加人之標章於國內之知名度，並主張系爭
      服務標章之知名度僅侷限於金融本業云云，殊不足採。果爾，則原告之 「UPS
      」標章之知名度，亦僅限於郵件包裹快遞服務，而不及於其他。更何況由於參
      加人在國際銀行界極為有名，連帶使以其公司名稱之特取部分作為表彰服務之
      系爭服務標章亦成為一國際性著名標章，因此消費者當可清楚辨識二標章所表
      彰之服務之來源或提供者，殆無疑義。
    3.系爭服務標章自創用迄今，已廣泛使用銀行、投資、保險等金融等業務上，近
      年來參加人並多角化經營其業務，擴展至各類電腦軟硬體設備、貴金屬、印刷
      品產品、甚至於籌辦講習會、舉辦藝文活動等服務方面。而參加人之 「UBS」
      服務標章除了取得國際註冊及墨西哥註冊外，參加人亦以「UBS」標章向世界
      多國商標主管機關申請註冊並取得專用權在案，包括美國、英國、澳大利亞、
      新加坡及韓國等國，而據以異議標章「UPS」亦於上述五個國家與「UBS」標章
      併存註冊（相關事證請參考審定第一○四○二○號 「UBS」服務標章案卷答辯
      書附件三，鈞院案號為八十九年度訴字第一二三一號），顯然各國商標主管機
      關均認為兩造標章之併存註冊並無混淆交易市場之虞。縱令據以異議標章於郵
      件包裹快遞方面頗具知名度，而系爭服務標章亦在銀行及相關業務上使用多年
      ，夙著盛譽，則客觀上實難謂有使一般消費者對其所表彰之營業服務來源或提
      供者產生混淆誤認之虞。類此案例，「二商標在市場上以長期併存各自使用多
      年，已各自建立信譽，難謂有使一般消費者對二商標所表彰商品之性質及生產
      主體，有致混淆誤認之虞」，不僅為被告一貫之見解，亦為行政法院所肯認，
      此有行政法院八十八年度判字第四二九四號及八十九年度判字第一二二四號判
      決可稽。
    4.系爭服務標章指定專用之服務，亦與據以異議標章之服務，迥不相同：
      「凡因表彰自己營業之商品，確具使用意思，欲專用商標者，應依本法申請註
      冊。」商標法第二條定有明文，準此，商標法乃採註冊保護主義，即欲專用商
      標且確具使用意圖，即可申請註冊專用。如前所述，參加人欲以 「UBS」外文
      部分申請系爭服務標章，指定使用於「稅務諮詢顧問服務」等服務上以多角化
      經營其業務，遂向被告提出申請註冊，此乃企業經營中極自然之事。而該等服
      務與據以異議標章之「郵件包裏快遞服務」之服務及商品如「服飾、手套、襪
      子、帽子等」性質迥異，為完全不相干之行業，依一般交易觀念，消費大眾根
      本不會將二者聯想在一起，更何況系爭服務標章乃參加人合併前之公司名稱的
      特取部分所組成，為一識別極強之標章，一般人一望即知係出自參加人，因此
      對於服務之來源或提供者自不可能產生混淆誤認。
    5.系爭服務商標無致公眾混淆之虞，亦經哥倫比亞商標主管機關認定在案：
      原告於哥倫比亞亦曾對參加人之 「UBS」標章提起異議，經該國商標主管機關
      審查後，以「申請註冊之『UBS』商標與異議人據以異議之『UPS』商標之圖樣
      固有近似，惟只要申請註冊商標指定使用之商品不含有據以異議商標指定相關
      商品或服務，斷無致公眾混淆之虞，故二者之標章自可於市場併存」為由，認
      定原告之主張為無理由。再者，原告對於參加人所有之多件 「UBS」標章亦向
      被告提出異議申請在案，經審查結果，均認同 「UBS」標章於銀行等業務，既
      已與據以異議標章於不同業務領域併存使用多年，各具知名度，一般消費者應
      不難辨識。
    6.原告前亦對以 「UBS」外文部分組成之服務標章向被告提出異議申請，經被告
      審查為異議不成立之處分，原告不服，向經濟部提起訴願，復遭駁回，遂向鈞
      院提起行政訴訟。經鈞院審理結果，分別以八十九年度訴字第一二三一號、八
      十九年度訴字第一四二七號、八十九年度訴字第二一○○號及八十九年度訴字
      第二七七○號判決駁回原告之訴。茲摘錄前揭各判決之理由如下，以供卓參：
      (1)鈞院八十九年度訴字第一二三二號判決及八十九年度訴字第一四二七號判決
        之主要理由：
        該 「UBS」標章於銀行等業務，既已與據以異議標章於不同之業務領域併存
        使用多年，各具知名度，消費者應不難辨識。從而參加人以外文 「UBS」作
        為．．．「UBS Union Bank of Switzerland (fig)」 服務標章圖樣主要部
        分之一，．．．客觀上難謂有使消費者對其所表彰之服務來源或營業主體產
        生混淆之虞。
      (2)鈞院八十九年度訴字第二一○○號判決之主要理由：
        系爭服務標章圖樣上之外文 「UBS」則為參加人公司名稱特取部分，早於西
        元一九六二年即用以表彰其銀行等業務，並於美國、英國、澳大利亞、新加
        坡及韓國申准註冊，凡此有參加人所檢送商標註冊資料 「Euromoney」雜誌
        報導等證據資料影本附原處分卷可稽。從而，據以異議標雖知名於郵件包裹
        快遞服務，然其與據以異議標章於不同之業務領域，既已併存使用多年而各
        具知名度，一般消費者應不難辨識二者服務標章分屬不同之服務主體。本件
        參加人以已具知名度之外文 「UBS」作為系爭服務標章圖樣，指定使用於業
        務功能或服務性質，均與據以異議標章所指定使用之郵件包裹運輸服務或各
        類服飾、手套、帽子等商品有所不同之提供電話及電信傳輸、電信加值網路
        傳輸．．．等相關服務，客觀上，自難謂有使一般消費者對其所表彰之服務
        來源發生混淆誤認之虞。
      (3)鈞院八十九年度訴字第二七七○號判決之主要理由：
        系爭審定第一八九九七號 「UBS」服務標章即以合併前之公司名稱的特取部
        分所組成。參加人乃瑞士大型銀行集團，根據一九九八年六月之 Euromoney
        雜誌之報導，依西元一九九七年之統計，其前身Schweizerische Bankgesel
        lschaft（Union Bank of Switzerland）已為世界十大銀行，依市場資本額
        之排行，一九九八年已居世界第三大銀行，而在瑞士當地係第一大銀行，早
        於西元一九六二年即用以表彰其銀行等業務，並於美國、英國、澳大利亞、
        新加坡及韓國申准註冊，凡此有參加人所檢送商標註冊資料、 「Euromoney
        」雜誌報等證據資料影本附原處分卷及蘇黎士商業註冊處證明書影本附本院
        卷可稽。參加人之前手早在民國七十七年即於我國設立分公司，而參加人亦
        經經濟部認許在案，參加人在國內推廣其金融及投信業務已有多年之歷史，
        系爭標章早已為國內業界及消費者所普遍認知，此有參加人在台分公司執照
        、認許證書、台北分行型錄、聯合報、讀者文摘及時報周刊之報導資料影本
        附本院卷可稽。是以據以異議標章雖知名於郵件包裹快遞服務，然其與系爭
        標章於不同之業務領域，既已併存用多年而各具知名度，一般消費者應不難
        辨識二者服務標章分屬不同之服務主體。從而，參加人以已具知名度之外文
        「UBS」 作為系爭聯合服務標章圖樣之一部分，指定使用於無論業務功能或
        服務性質，均與據以異議標章所指定用之郵件包裹運輸服務或各類服飾、手
        套、帽子等商品有所不同之與銀行業務有關之倉儲、貨物保管業務服務，客
        觀上自難謂有使相關消費者對其所表彰之服務來源發生混淆誤認之虞。
    7.揆諸前揭判決理由可知，系爭服務商標無使相關消費者對其所表彰之服務來源
      發生混淆誤認之虞，原告之主張，委無足採，系爭服務標章之申請註冊，並無
      商標法第七十七條準用第三十七條第七款之適用，原告之訴顯無理由。請判決
      如參加人答辯之聲明等語。
    理  由
本件原告訴稱伊為世界第一大郵件包裹快遞公司，所據以異議之「UPS」及「UPS及圖
」標章確已馳名國際，消費者一見之必能立即產生其為原告所專有之聯想，是系爭審
定第一一九九九四號 「KEY/UBS（fig.）Version 1998」聯合服務標章以近似之外文
申請註冊，有致消費者產生混淆誤認之虞云云。第按服務標章圖樣「相同或近似於他
人著名之商標或標章，有致公眾混淆誤認之虞者」，不得申請註冊，固為系爭服務標
章異議審定時商標法第七十七條準用第三十七條第七款所明定。惟所謂「著名之商標
或標章」，係指有客觀證據足以認定該商標或標章已廣為相關事業或消費者所普遍認
知者而言。而所謂「有致公眾混淆誤認之虞者」，係指有使一般消費者對該標章所表
彰之服務來源或營業主體產生混淆誤信之虞而言。本件參加人乃瑞士大型銀行集團，
根據一九九八年六月版之「Euromoney」雜誌之報導，於西元一九九七年之統計，其
前身Schweizerische Bankgesellschaft（Union Bank of Switzerland）已為世界十
大銀行，依市場資本額之排行，一九九八年已躍居世界第三大銀行，而在瑞士當地係
第一大銀行，系爭服務標章圖樣上之外文「UBS」則為參加人公司名稱特取部分，早
於西元一九六二年即用以表彰其銀行等業務，並於美國、英國、澳大利亞、新加坡及
韓國申准註冊，凡此有參加人所檢送商標註冊資料、「Euromoney」雜誌報導等證據
資料影本附原處分卷可稽。從而，據以異議標章雖知名於郵件包裹快遞服務，然其與
據以異議標章於不同之業務領域，既已併存使用多年而各具知名度，一般消費者應不
難辨識二者服務標章分屬不同之服務主體。本件參加人以已具知名度之外文 「UBS」
作為系爭服務標章圖樣之一部份，指定使用於業務功能或服務性質，均與據以異議標
章所指定使用之郵件包裹運輸服務或各類服飾、手套、帽子等商品有所不同之稅務諮
詢顧問服務，客觀上，自難謂有使一般消費者對其所表彰之服務來源發生混淆誤認之
虞。原告僅以參加人並未檢送系爭服務標章於其指定使用服務已享知名度之具體證據
資料，即謂系爭服務標章之申請註冊應予否准，揆諸前述說明，應無足採。至於原告
另所舉被告機關中台異字第八六○八三八號、第八六○八三七號、第八七○○八六號
及第八六一三二○號等撤銷「UPS及圖」商標審定案例，核其商標圖案及案情均與本
案有別，尚難執為系爭服務標章之審定亦應予以撤銷之論據，併予指明。從而，被告
機關以系爭服務標章之申請註冊並未違反首揭法條規定，所為異議不成立之處分，洵
無不合，訴願決定予以維持，亦稱妥適。原告徒執前詞，訴請撤銷，為無理由，應予
駁回。
據上論結，本件原告之訴為無理由，爰依行政訴訟法第九十八條第三項前段，判決如
主文。
中    華    民    國      九十      年      九        月      十九      日
                               臺 北 高 等 行 政 法 院  第 一 庭
                                           審 判 長 法  官  鄭忠仁
                                                    法  官  楊莉莉
                                                    法  官  林金本
右為正本係照原本作成。
如不服本判決，應於送達後二十日內，向本院提出上訴狀並表明上訴理由，如於本判
決宣示後送達前提起上訴者，應於判決送達後二十日內補提上訴理由書（須按他造人
數附繕本）。
中      華      民      國     九十     年      九      月     二十     日
                                                     書記官  簡信滇


司法院資訊處製作；財團法人民間司法改革基金會備份。
